臺灣高雄地方法院刑事判決　　　　　　　　　　　　　九十年度訴字第一二七四號
　　公　訴　人　臺灣高雄地方法院檢察署檢察官
　　被　　　告　乙○○
　　　　　　　　丙○○
右列被告因重利案件，經檢察官提起公訴（八十九年度偵字第二一二七０號），本院
判決如左：
    主  文
丙○○、乙○○共同以犯重利罪為常業，各處有期徒刑參月，如易科罰金，均以參佰
元折算壹日。
    事  實
一、丙○○前曾於民國八十八年間，因過失致死案件，經台灣高等法院台南分院判處
    有期徒刑十月，緩刑三年，於八十八年十一月二十二日確定（不構成累犯）。緣
    甲○○（原名張水波）係乙○○之姐夫，與丙○○係朋友關係；張水波自民國八
    十三年八月起，經營俗稱「地下錢莊」之重利業務，以牟取重利並賴此維生，復
    僱用丁○○為其從事放貸工作，丁○○另偕其好友黃正吉共同收帳，甲○○為掩
    人耳目，乃於八十四年、八十五年間某日，向乙○○借用其在高雄市第三信用合
    作社00000000000000號之帳戶，並透過丁○○、黃正吉，向黃正
    吉服務之海產店老闆丙○○，借用丙○○高雄市第三信用合作社0000000
    0000000號帳戶供甲○○使用，乙○○、丙○○二人均明知甲○○係拿其
    二人之帳戶作不法用途，猶分別同意提供其二人所有之上開帳戶供甲○○使用。
    嗣於八十五年八月十三日，適張育誠因經營事業不順，急需現款週轉，乃與不詳
    姓名別號「丁先生」之成年男子聯絡，以每借貸新台幣（下同）十萬元，每星期
    即需償還本息十三萬五千元，即月息約一百四十分，且需簽發支票以確保還款，
    「丁先生」因此取得顯與原本不相當之重利；嗣於八十五年九月間，丁○○、黃
    正吉與「丁先生」、甲○○共同基於常業重利之犯意聯絡，由「丁先生」告知張
    育誠，改向甲○○雇用之丁○○聯絡借款事宜，並以丁○○使用之行動電話00
    0000000號為聯絡工具，至同年十月十六日止，張育誠先後共向「丁先生
    」、甲○○借貸如附表所示之款項，並簽發支票給丁○○、黃正吉收執以償付「
    丁先生」、甲○○等人，丁○○、黃正吉則於收受張育誠交付之支票後，依甲○○之指示透過有共同犯意聯絡之丙○○、乙○○二人之上揭帳戶，兌領如附表所
    示之支票。嗣張育誠因無力償還如附表編號十之支票，丁○○、黃正吉乃多方逼
    債，雙方於八十五年十二月三十日十七時四十分許，在高雄市○○區○○路與民
    族路口之小騎士炸雞店內追討時，為警據報查獲丁○○、黃正吉，再循線查獲乙○○、丙○○二人。
二、案經台灣高等法院高雄分院檢察署函請台灣高雄地方法院檢察署檢察官偵查起訴
    。
    理  由
一、訊據被告乙○○、丙○○均矢口否認有何上開犯行，被告乙○○辯稱：伊係因甲○○為伊姐夫，才將帳戶借給甲○○使用，但不知他作何用途，更不知他拿去供
    兌現重利支票之用云云；被告丙○○則辯稱：上開帳戶係丁○○向伊太太借用供
    甲○○使用，伊雖然知道此事，但不知甲○○作何用途云云。惟查（一）證人甲○○、及丁○○、黃正吉涉犯常業重利部分，業經台灣高等法院高雄分院根據被
    害人張育誠之陳述、證人甲○○及丁○○、黃正吉之供述，及被害人張育誠用以
    聯絡借款人之電話係登記丁○○之弟妻名義，然均由丁○○在使用，及丁○○、
    黃正吉於八十六年二月二十日簽名之員工借支表等證據，以八十九年度上訴字第
    三七五號刑事判決丁○○、黃正吉共同常業重利，各處有期徒刑十月、五月確定
    在案，此有上開判決書、台灣高雄地方法院八十六年度訴字第二三一五號刑事判
    決書、台灣高等法院被告全國前案紀錄表在卷可查，是證人甲○○、丁○○、黃
    正吉共犯常業重利罪部分堪以認定。（二）前揭二帳戶係被告二人設立而提供給
    證人甲○○使用等情，業據被告供陳在卷，並經證人甲○○證述在卷，雖被告丙○○之帳戶係丁○○向被告丙○○之妻借用供證人甲○○使用，然被告丙○○既
    表同意，此業據被告丙○○供陳在卷，焉能辯稱非其提供帳戶給證人甲○○使用
    。（三）證人甲○○係透過上開二帳戶兌現被害人張育誠借款所簽發之支票一節
    ，亦經被害人指認歷歷，核與證人甲○○證述情節相符，並有中國國際商業銀行
    八十七年八月五日八七中民營字第九十八號函、高雄市第三信用合作社八十六年
    六月五日高三信社密文字第四八二號函、八十八年八月二十四日高三信社密文字
    第九二０函在卷可查。（四）金融機關帳戶除供存、提款、提示支票外，亦用以
    表彰個人信用，豈有任意借給他人使用之理，且任何人皆可向金融機構申請開戶
    ，開設帳戶之戶數亦無限制，證人甲○○、丁○○、黃正吉為何不自行開戶，反
    向被告乙○○、丙○○借用帳戶使用？此舉顯與常情相悖，證人甲○○所為既悖
    於常情，被告乙○○、丙○○卻辯稱毫不知情，亦未加以過問等語，亦與常情不
    符，是被告辯解不足採信，被告對於帳戶將作為不法之用途知之甚詳，從而被告
    乙○○與甲○○間，被告丙○○與甲○○、丁○○、黃正吉間有犯意之聯絡堪以
    認定。綜上所述，被告辯解不足採信，本案罪證明確，犯行堪以認定。
二、按刑法上之常業重利，只須有重利剝削並以之為常業之意思，並有表現於外部之
    事實，即應論以常業重利罪。且一般重利罪，固須乘他人急迫對特定人貸與原本
    取得顯不相當之利息始能成立，但明知社會上有因急迫舉債濟急或有輕率無經驗
    而舉債情形者，預先訂定苛刻之條件，一俟有人向之借款，即得博取重利，並以
    之為常業，雖非對特定之人乘其急迫而為之，仍應成立刑法第三百四十五條之常
    業重利罪。又所謂常業犯，亦不以行為人以此一為唯一之職業為必要，兼營他業
    或以他業為掩護均足當之；最高法院八十二年度台上字第五六０九號判決可資參
    照。甲○○、丁○○、黃正吉及被告二人或趁張育誠急需現款週轉，貸與款項並
    取得與原本顯不相當之重利，或受僱於甲○○從事重利業務，或提供帳戶供甲○○兌現借款人簽發之支票之用，並以之為常業，自應成立重利罪之常業犯。是核
    被告乙○○、丙○○所為係犯刑法第三百四十五條之常業重利罪。被告乙○○與
    甲○○，被告丙○○與甲○○、丁○○、黃正吉間有犯意之聯絡，行為之分擔，
    均為共同正犯。審酌被告二人犯後矢口否認犯行，堪認其二人毫無悔意，所為危
    害社會經濟及治安，二人所參與之程度尚輕等一切情狀，分別量處如主文所示之
    刑；按刑法第四十一條，已於九十年一月十日修正公布，並於同月十二日施行，
    其第一項前段規定為「犯最重本刑為五年以下有期徒刑之罪，而受六月以下有期
    徒刑或拘役之宣告，因身體、教育、職業或家庭之關係或因其他正當事由，執行
    顯有困難者，得以一元以上三元以下折算一日，易科罰金。」，本件被告犯罪後
    ，上開法律已變更，依最高法院二十四年七月刑庭總會決議，易科罰金之事項，
    應依刑法第二條第一項之規定，適用修正後之刑法第四十一條之新法，本件爰分
    別諭知易科罰金折算標準，以資懲儆。
據上論斷，應依刑事訴訟法第二百九十九條第一項前段、刑法第二條第一項前段、第
二十八條、第三百四十五條、修正後第四十一條第一項，罰金罰鍰提高標準條例第一
條前段、第二條，判決如主文。
中      華      民      國    九十一    年      四      月    二十九    日
                                        台灣高雄地方法院刑事第三庭
                                            法  官    李淑惠
右正本證明與原本無異。
如不服本判決，應於判決送達後十日內，向本院提出上訴狀。
                                            書記官    曾秀鳳
中      華      民      國    九十一    年      四      月    二十九    日
